ACORDAO-COMPLETO-2510432

ACÓRDÃO 691/2022 ATA 11/2022 - PLENÁRIO

VISTOS, relatados e discutidos estes embargos de declaração opostos pelo ex-prefeito Edmundo Rodrigues Júnior e pela empresa Taquara Empreendimentos (peças 291 e 305, respectivamente) contra o Acórdão 2031/2021-TCU-Plenário, que conheceu e negou provimento aos recursos de revisão contra Acórdão 9547/2018-TCU-Segunda Câmara, de natureza condenatória;
ACORDAM os Ministros do Tribunal de Contas da União, reunidos em sessão do Plenário, com fundamento nas razões expostas pelo relator e nos arts. 32, inciso II, e 34 da Lei 8.443/1992 c/c o art. 287 do Regimento Interno, em:
9.1. conhecer dos presentes embargos de declaração e, no mérito, rejeitá-los, ante a ausência de omissão no acórdão embargado;
9.2. dar ciência deste acórdão aos embargantes.

Embargos de declaração contra acórdão que negou provimento a recursos de revisão interpostos contra deliberação que condenou os responsáveis em razão de irregularidades em termo de compromisso voltado a melhorias sanitárias domiciliares na localidade.

Município de Forquilha - CE.

3. Interessados/Responsáveis/Recorrentes:
3.1. Interessado: Fundação Nacional de Saúde (26.989.350/0001-16).
3.2. Responsáveis: Edmundo Rodrigues Júnior (XXX.660.903-XX); Michelle Melo da Silva (XXX.859.593-XX); Taquara Empreendimentos Imobiliários & Serviços Eireli (73.584.260/0001-25)
3.3. Recorrente: Edmundo Rodrigues Júnior (XXX.660.903-XX).

13.1. Ministros presentes: Ana Arraes (Presidente), Walton Alencar Rodrigues, Benjamin Zymler, Augusto Nardes (Relator), Aroldo Cedraz, Bruno Dantas, Jorge Oliveira e Antonio Anastasia.
13.2. Ministros-Substitutos presentes: Augusto Sherman Cavalcanti, Marcos Bemquerer Costa, André Luís de Carvalho e Weder de Oliveira.

AUGUSTO NARDES

Ministro João Augusto Ribeiro Nardes.

Cuidam os autos, originariamente, de tomada de contas especial instaurada pela Fundação Nacional de Saúde (Funasa) , em desfavor do Sr. Edmundo Rodrigues Júnior, prefeito do Município de Forquilha/CE nas gestões 2005/2008 e 2009/2012, em decorrência da omissão no dever de prestar contas dos recursos oriundos do Termo de Compromisso PAC 413/2008, Siafi 643.728, cujo objeto era a execução de 109 melhorias sanitárias domiciliares do tipo 8 e 307 módulos sanitários do tipo 9, para atender o município de Forquilha, no âmbito do Programa de Aceleração do Crescimento (PAC/2008) , conforme plano de trabalho (peça 1) .
2.	Por meio do Acórdão 5679/2015-TCU-Segunda Câmara, da relatoria do Ministro-Substituto Marcos Bemquerer Costa, este Tribunal julgou irregulares as contas de Edmundo Rodrigues Júnior, condenando-o em débito e lhe aplicando a multa do art. 57 da LOTCU (peça 16) .
3.	Irresignado com a Decisão, o Sr. Edmundo Rodrigues Júnior interpôs recurso de revisão (R001-peças 36-39 e 45-48) , o qual foi conhecido, e, no mérito, parcialmente provido, a fim de declarar nula a citação realizada, assim como os atos dela decorrentes, incluindo o Acórdão 5679/2015-TCU-Segunda Câmara, conforme o Acórdão 2362/2017-TCU-Plenário, de minha relatoria (peça 62) .
4.	Após nova citação, e analisados os documentos apresentados a título de prestação de contas, o Relator a quo, Ministro-Substituto Marcos Bemquerer Costa, incorporou os pareceres da Secretaria de Controle Externo no Estado do Ceará - Secex/CE e do Ministério Público junto ao TCU às suas razões de decidir, e proferiu o Acórdão 9.547/2018-TCU-2ª. Câmara, que julgou irregulares as contas do ex-prefeito Edmundo Rodrigues Júnior, da Sra. Michelle Melo da Silva, ex-Secretária de Obras do Município, e da empresa Taquara Empreendimentos Imobiliários & Serviços Eireli, condenando-os, solidariamente, em débito e lhes aplicando a multa prevista no 57 da Lei n. 8.443/1992 (peça 126) .
5.	Em seguimento, a empresa Taquara Empreendimentos opôs embargos de declaração (R002-peça 144) , conhecidos e, no mérito, não acolhidos, de acordo com o Acórdão 2285/2019-TCU-Segunda Câmara, Relator Ministro-Substituto Marcos Bemquerer Costa (peça 148) .
6.	Inconformada, a empresa interpôs recurso de reconsideração (R003-peça 151) contra o Acórdão 9547/2018-TCU-Segunda Câmara, no entanto, não havendo documentos capazes de reverter o entendimento que foi anteriormente adotado, embora conhecido, o recurso teve seu provimento negado, consoante o Acórdão 11387/2019-TCU-Segunda Câmara, Relator Ministro Raimundo Carreiro (peça 174) . 
7.	Não satisfeita, mais uma vez, a empresa Taquara Empreendimentos retornou aos autos e opôs embargos declaração (R004-peça 177) , alegando omissões no Acórdão 11387/2019-TCU-Segunda Câmara. Tal recurso foi conhecido e, no mérito, não acolhido por meio do Acórdão 4.455/2020-TCU-2ª. Câmara, da relatoria do Ministro Raimundo Carreiro, que, em seu subitem 9.2, deu ciência à empresa de que "a interposição de embargos de declaração com caráter meramente protelatório poderá implicar o recebimento de futuras impugnações como simples petição, sem efeito suspensivo e sem impedimento de trânsito em julgado do Acórdão, e que esse comportamento pode ser caracterizado como litigância de má-fé, conforme restou decidido no Acórdão 515/2014-TCU-Segunda Câmara, de minha relatoria" (peça 192) .
8.	Na sequência, a empresa Taquara Empreendimentos e o ex-prefeito Edmundo Rodrigues Júnior interpuseram recursos de revisão (R005 e R006-peças 212 e 219) contra o acórdão condenatório - Acórdão 9.547/2018, retificado, por inexatidão material, pelo Acórdão 12.074/2018, mantido pelos Acórdãos 2.285/2019, 11.387/2019 e 4.455/2020, todos da 2ª Câmara do TCU - os quais foram conhecidos e negados, nos termos do Acórdão 2031/2021-TCU-Plenário (peça 287) .
9.	Por fim, examinam-se, nesta oportunidade, embargos de declaração opostos pelo ex-prefeito Edmundo Rodrigues Júnior e pela empresa Taquara Empreendimentos (R007 e R008-peças 291 e 305) contra o Acórdão 2031/2021-TCU-Plenário, nos quais os recorrentes alegam omissões, conforme excertos dos recursos a seguir transcrito, com ajustes de forma:
9.1.	Embargos opostos pela empresa Taquara Empreendimentos:
1. DA PRIMEIRA OMISSÃO 
		O acórdão embargado, a despeito de haver se manifestado acerca da prescrição, deixou de tratar, permissa venia, acerca de aspecto de extrema relevância, qual seja, a prescrição contada a partir da data do fato. 
		Por ocasião do Acórdão nº 1441/2016 (processo nº Processo Processo 030.926/2015-7, Rel. Min. BENJAMIN ZYMLER) , este colendo TCU debateu, exaustivamente, se o início do prazo prescricional seria a data de ciência do fato pelo TCU ou a data do fato, restando vencedor o entendimento de que o marco inicial é a data dos fatos apontados como ilícito: 
		[...]
		No presente caso, o suposto ato ilícito diz respeito ao pagamento de valores pelo município de Forquilha à empresa embargante. O último pagamento à empresa ocorreu em 24/09/2010 (peça 36) . É essa, pois, a data inicial da prescrição. 
		Importante ressaltar, oportunamente, que o STF já firmou o entendimento de que o lapso prescricional nesse caso é de 5 anos [MANDADO DE SEGURANÇA. DIREITO ADMINISTRATIVO. TRIBUNAL DE CONTAS DA UNIÃO. SERVIDOR DA SECRETARIA DE SAÚDE DO ESTADO DO ACRE. FISCALIZAÇÃO OMISSA E DEFICIENTE NA EXECUÇÃO DE DOIS CONVÊNIOS FIRMADOS ENTRE A SECRETARIA ESTADUAL E O MINISTÉRIO DA SAÚDE. APLICAÇÃO DE MULTA. ARTS. 28, II, E 58, II, DA LEI 8.443/1992. ART. 268, II, DO REGIMENTO INTERNO DO TCU. PRESCRIÇÃO DA PRETENSÃO SANCIONATÓRIA. OCORRÊNCIA. APLICAÇÃO DA LEI 9.873/1999. PRECEDENTES DESTE STF. MEDIDA LIMINAR DEFERIDA E RATIFICADA NO EXAME DE MÉRITO. SEGURANÇA CONCEDIDA PARA AFASTAR A MULTA APLICADA. 1. A prescrição da pretensão punitiva do TCU é regulada pela Lei 9.873/1999, descabendo a aplicação do prazo decenal previsto na legislação civil (art. 205 do Código Civil) . Ao revés, incide o prazo quinquenal previsto na Lei 9.873/1999 [...]. (MS 35940, Relator (a) : LUIZ FUX, Primeira Turma, julgado em 16/06/2020, PROCESSO ELETRÔNICO DJe-176 DIVULG 13-07-2020 PUBLIC 14-07-2020) ].
		A determinação de citação da empresa embargante ocorreu em 25/01/2018 (peça 82) , de sorte que não há dúvidas quanto ao transcurso do prazo de 5 anos entre os dois marcos temporais acima apontados, devendo, pois, ser suprida a omissão, para o fim de se manifestar, expressamente, acerca da prescrição quinquenal desde a data do suposto ato ilícito, ocasião em que se reconhecerá que a pretensão está irremediavelmente prescrita. 
2. DA SEGUNDA OMISSÃO
		Exa., este item demonstra que o acórdão recorrido, data venia, incorreu em omissão, ao deixar de se manifestar acerca de ponto crucial do Parecer Técnico lavrado pela FUNASA, ponto este, inclusive, suficiente para alterar o entendimento desta egrégia Corte. 
		Com efeito, o douto Ministro Relator incorporou ao Voto a proposta apresentada pela Unidade Técnica, que assim mencionou, quanto à funcionalidade da obra: "Insta ressalvar, uma vez mais, que a Ata Notarial não se presta a afastar o fato de que os 14 módulos construídos não seguiram as especificações da NBR 7229/1993 [...], uma vez que a própria tabeliã explicitou a falta de funcionalidade das obras visitadas (peça 120, p.21-22) ". [...] "não havendo como garantir a funcionalidade dessas melhorias sanitárias". 
		Aqui houve clara omissão, vez que não se analisou o que o Parecer Técnico lavrado pela FUNASA atesta em relação à funcionalidade. Para nossa surpresa, quando passou a tratar da funcionalidade, a Unidade Técnica desconsiderou o Parecer Técnico, optando por se referir a uma Ata Notarial então juntada aos autos. 
		Todavia, Exa., o novo Parecer Técnico da FUNASA atesta, de forma expressa e categórica, a funcionalidade física dos todos os kits sanitários: 
Em visita realizada no município de Forquilha, nos dias 11 a 14 de agosto de 2020, para atender a solicitação do Ex-prefeito o Sr. Edmilson Rodrigues Junior, onde pede uma vistoria para apresentação das melhorias não localizadas e em desacordo com o projeto básico. Constatamos "in loco" visitamos 52 melhorias sanitárias. 38 que estavam em desacordo e 14 que não tinham sido visitadas pelo técnico, podemos certificar que mesmo estando em desacordo com o projeto, todas elas estavam em plena funcionalidade, com exceção de 3 que foram demolidas pelos beneficiários, o que vemos é que algumas impropriedades e/ou irregularidades foram notificadas. Em todas as melhorias o chapisco estavam em desacordo como não foi possível mensurar o percentual que estava em acordo, foi considerado 100% em desacordo, porém, todas as unidades vistoriadas estavam aparentemente em boas condições considerando o fator temporal não comprometeu sua funcionalidade. 
		Assim, faz-se importante que seja suprida a omissão, para se manifestar, de forma expressa, sobre o fato de que o novo Parecer Técnico da FUNASA atesta, categoricamente, a funcionalidade de todos os módulos sanitários. 
3. DOS PEDIDOS 
		Ante o exposto, requer que V.Exa. dê provimento aos presentes Embargos de Declaração, para o fim de suprir as omissões acima demonstradas.
		Outrossim, como decorrência do saneamento das omissões, pugna pela concessão de efeitos infringentes, para o fim de modificar a decisão embargada,  (a)  reconhecendo a prescrição quinquenal desde a data dos fatos, arquivando o feito sem solução de mérito;  (b)  assim não entendendo, julgando as contas regulares, ainda que com ressalvas, em virtude de o novo Parecer Técnico da FUNASA atestar a execução e a funcionalidade física de todos os kits sanitários pactuados.
9.2.	Embargos opostos pelo ex-prefeito Sr. Edmundo Rodrigues Júnior:
1. DO ERROR IN JUDICANDO/OMISSÃO 
		Douto Ministro Relator, importa registrar, de logo, que os presentes Aclaratórios não buscam o simples rejulgamento da matéria decidida por esta colenda Corte de Contas. Conforme será detalhado adiante, esta insurgência se revela necessária, na medida em que o acórdão ora embargado, concessa venia, partiu de premissa fática equivocada para alcançar a conclusão de rejeição do Recurso de Revisão então interposto (caracterizando error in judicando) , bem como, entrelaçada a tal premissa equivocada, laborou em omissão, porquanto deixou de se manifestar, expressamente, acerca do conteúdo integral do novo Parecer Técnico FUNASA. 
		Em tais casos, este egrégio TCU admite a oposição de Embargos de Declaração:
		[...]
		Conforme defendido no Recurso de Revisão, a FUNASA, em atendimento à solicitação do Sr. Edmundo Rodrigues Júnior, realizou nova vistoria técnica nas obras relacionadas ao convênio TC/PAC nº 413/2008, o que resultou na emissão de novo Parecer Técnico, demonstrando de forma clara e inequívoca a execução de 95,47% dos recursos liberados, bem como a execução de todos os módulos, atestando a plena FUNCIONALIDADE FÍSICA DE TODOS OS KITS SANITÁRIOS referentes aos recursos efetivamente liberados. 
		Por zelo, impende relembrar que houve redução da meta inicial do convênio, de sorte que o valor efetivamente transferido ao Município para execução das obras correspondeu a 40% dos recursos inicialmente programados. É esse o universo de kits sanitários cuja execução é apurada neste feito administrativo. 
		A decisão ora embargada consignou que "Quanto à alegação de que os documentos ora apresentados atestam a escorreita aplicação dos recursos, apesar das alegações de possível documentação apresentada comprovando a execução da obra no percentual de, no mínimo, 40%, e não dos 26,5% constantes do relatório da DIESP/FUNASA, consta dos autos elementos e análises suficientes que suportam o entendimento de que os serviços realizados não atendiam às especificações técnicas aplicáveis às construções sanitárias, não havendo como garantir a funcionalidade dessas melhorias sanitárias. Ou seja, não resta comprovada a correta aplicação dos recursos (peça 262, item 7) ". 
		A peça 262, item 7, a seu turno, afirmara: 
7.9. 	Note-se que por ocasião da prolação do Acórdão a quo, o Exmo. Ministro-Substituto Marcos Bemquerer Costa asseverou que a irregularidade decorreu da não comprovação de que 52 módulos construídos não seguiram as especificações da NBR 7229/1993 - Projeto, Construção e Operação de Sistemas de Tanques Sépticos da Associação Brasileira de Normas Técnicas - ABNT, não havendo como garantir a funcionalidade dessas obras, o que, por sua vez, conduziu a imputação de débito, nos seguintes termos (peça 126, p. 2-3) :
[...] 
7.13. 	Por conseguinte, os recorrentes não conseguiram, por meio dos argumentos apresentados, descaracterizar a irregularidade. Pelo contrário, o novo parecer técnico terminou por reafirmar sua ocorrência, confirmando, por meio dos documentos apresentados, que os 52 módulos construídos (31 do Tipo 8 e 21 do Tipo 9) não seguiram as especificações da NBR 7229/1993 - Projeto, Construção e Operação de Sistemas de Tanques Sépticos da Associação Brasileira de Normas Técnicas - ABNT, não havendo como garantir a funcionalidade dessas melhorias sanitárias.
		Exa., a decisão afirma que não haveria como garantir a funcionalidade dessas melhorias e cita a isso o novo laudo da FUNASA. Contudo, o novo laudo da FUNASA, documento que embasou o Recurso de Revisão então interposto, GARANTE, exatamente, A FUNCIONALIDADE DE TODOS OS KITS SANITÁRIOS objeto dos recursos liberados. Veja-se a transcrição:
		[...]
		Douto Relator, percebe-se, claramente, que a decisão ora embargada partiu de uma premissa fática equivocada, maculando a conclusão pela rejeição do Recurso. É que, repita-se, o acórdão aduziu que não seria possível atestar a funcionalidade com base no novo Parecer Técnico da FUNASA, ao passo que este novo laudo atesta, exatamente, o contrário: a funcionalidade física de todos os kits sanitários. Trata-se de indiscutível error in judicando cujo saneamento requeremos neste momento. 
		Para que fique mais claro: 
	Premissa fática equivocada utilizada pelo acórdão embargado
	Premissa fática correta constante da prova documental carreada aos autos

	O novo Parecer Técnico da FUNASA não garantiria a funcionalidade dos kits sanitários
	O novo Parecer Técnico atesta, de forma expressa e categórica, a funcionalidade física dos TODOS os kits sanitários

		Rememoramos que a decisão que desaprovou as contas em tela aduziu que "a jurisprudência desta Corte de Contas é tranquila no sentido de que não cabe ao TCU determinar, a pedido do responsável, a realização de diligência, perícia ou inspeção para a obtenção de provas, uma vez que constitui obrigação da parte apresentar os elementos que entender necessários para a sua defesa". 
		Pois bem, o novo Parecer Técnico lavrado pela própria concedente contrapõe-se frontalmente ao laudo inicial, de sorte que o conteúdo integral da referida prova técnica deveria haver sido analisada de forma expressa e efetiva. Ao não o fazer, o acórdão ora embargado, concessa venia, incorreu em omissão. 
		Ressalte-se, nesse sentido, ilustrativamente, que o Laudo inicial indicava a inexecução de 14 módulos sanitários, além de outras supostas irregularidades, totalizando a execução de apenas 26,90% do objeto pactuado (de acordo com a meta inicial) . Já o novo Parecer Técnico, decorrente de vistoria in loco, lavrado pela própria FUNASA (ente concedente) , afirma, categoricamente, que foram executados 95,47% dos recursos liberados, INCLUINDO, POIS, OS 14 KITS QUE, SEGUNDO O LAUDO INICIAL, NÃO HAVIAM SIDO EXECUTADOS. 
		Perceba, Exa., nesse ponto ilustrativo, o primeiro laudo afirma que 14 módulos sanitário não haveriam sido executados. Já o novo Parecer Técnico da FUNASA atesta, exatamente, o oposto: A EXECUÇÃO E FUNCIONALIDADE desses 14 kits sanitários. Não é possível tomar como premissa fática correta a informação de inexecução ou de ausência de funcionalidade da obra. A conclusão do acórdão recorrido é fruto da ausência de enfrentamento do conteúdo integral do Parecer Técnico em comento, que não foi analisado em seu inteiro teor (apenas mencionado em alguns trechos) , tratando-se, pois, de caso de omissão/error in judicando, a justificar os presentes EDs. 
		Vale lembrar, Exas., que fora atribuído débito ao recorrente em função da suposta inexecução dos referidos 14 kits sanitários. Contudo, o novo relatório da FUNASA não só atesta a plena execução, como, REPITA-SE À EXAUSTÃO, reconhece a funcionalidade física de TODOS os kits sanitários, inclusive dos 14 que supostamente não haviam sido executados. A despeito disso, a decisão manteve a condenação nos mesmo termos originários, informando que o novo laudo da FUNASA não permitia concluir pela funcionalidade física das obras, quando, em verdade, está expresso no novo laudo da FUNASA que TODOS OS KITS SANITÁRIOS FORAM EXECUTADOS, BEM COMO ESTÁ ATESTADA A PLENA FUNCIONALIDADE FÍSICA DE TODOS ELES. 
		Vejamos, oportunamente, o que atestou o próprio Parecer Técnico da FUNASA em outro excerto, acerca da funcionalidade dos módulos sanitários, já com base em vistoria realizada, justamente, nos 52 módulos que estariam com pendências (supostamente, 38 em desconformidade e 14 sem execução) : 
Em visita realizada no município de Forquilha, nos dias 11 a 14 de agosto de 2020, para atender a solicitação do Ex-prefeito o Sr. Edmilson Rodrigues Junior, onde pede uma vistoria para apresentação das melhorias não localizadas e em desacordo com o projeto básico. Constatamos "in loco" visitamos 52 melhorias sanitárias. 38 que estavam em desacordo e 14 que não tinham sido visitadas pelo técnico, podemos certificar que mesmo estando em desacordo com o projeto, todas elas estavam em plena funcionalidade, com exceção de 3 que foram demolidas pelos beneficiários, o que vemos é que algumas impropriedades e/ou irregularidades foram notificadas. Em todas as melhorias o chapisco estavam em desacordo como não foi possível mensurar o percentual que estava em acordo, foi considerado 100% em desacordo, porém, todas as unidades vistoriadas estavam aparentemente em boas condições considerando o fator temporal não comprometeu sua funcionalidade. 
		No presente caso, há um entrelaçamento entre error in judicando e omissão. Aquele decorreu da utilização de premissa equivocada, alcançando a conclusão de desprovimento do Recurso de Revisão. A omissão decorre da ausência de enfrentamento do conteúdo integral do Parecer Técnico (e não apenas a menção a alguns excertos) . 
		Ainda nesse ínterim, a ausência de análise do conteúdo integral do novo Parecer lavrado pela FUNASA (omissão) resultou na manutenção da equivocada conclusão de que não haveria prova nos autos quanto à funcionalidade dos módulos sanitários (conclusão esta que havia sido adotada pelo acórdão impugnado via Recurso de Revisão) . 
		Exa., a própria FUNASA consignou, expressamente, que os itens em desconformidade são de R$ 15.326,55. O acórdão embargado, permissa venia, não poderia partir de premissa fática diversa. O ínfimo valor em desconformidade não permite, sob qualquer hipótese, a conclusão de ausência de funcionalidade da obra, principalmente nesse caso, em que a FUNASA consignou, de forma expressa, que a obra é, sim, funcional. O valor irrisório de itens em desconformidade confirma também a funcionalidade da obra. 
		Exa., no acórdão antes impugnado via Recurso de Revisão, esta colenda Corte de Contas aduziu que "os relatórios de vistoria in loco dos órgãos repassadores contam com presunção de veracidade e legitimidade, a qual só pode ser descaracterizada mediante a apresentação de prova robusta em contrário, o que não houve no presente caso". 
		Ora, estamos, exatamente, diante desse caso: Parecer Técnico decorrente de vistoria in loco lavrado pelo próprio ente concedente. Por qual razão, então, referido documento, foi desconsiderado? Qual a "prova robusta em contrário" que descaracteriza referido Parecer Técnico lavrado pela FUNASA, dotado de fé pública? 
		Não estamos tratando de qualquer documento unilateral ou particular, Exa. A própria FUNASA atestou a execução de 95,47% dos recursos efetivamente liberados. Tal constatação não pode ser ignorada, até mesmo para se manter o entendimento quanto à presunção de veracidade e legitimidade já encampado por este próprio Tribunal de Contas neste processo. 
		Desta feita, requer que V.Exa. sane o error in judicando / omissão, para o fim de analisar, expressamente, a premissa fática de que o Parecer Técnico lavrado pela FUNASA (ente concedente) mediante vistoria in loco atesta a execução de 95,47% dos recursos liberados, bem como a funcionalidade da obra. 
2. DA OMISSÃO 
		Douto Relator, o acórdão ora embargado, concessa venia, incorreu em omissão ao não analisar a aplicação do princípio da proporcionalidade na imputação do débito e da multa, sob dois aspectos. 
		Conforme detalhado acima, o Parecer Técnico da FUNASA atestou, expressamente, a execução de 95,47% dos recursos liberados, de sorte que, na pior das hipóteses, há desconformidade/inexecução de 4,53% (a incidir sobre R$ 360.000,00 - total de recursos liberados) . Reiteramos, oportunamente, a impossibilidade de desconsideração de Parecer Técnico lavrado pela própria concedente após vistoria in loco, conforme entendimento já veiculado por este colendo TCU. 
		Exa., as atecnias que ensejaram desconformidade de 4,53% são ínfimas, não afetando, sob qualquer hipótese, a funcionalidade das obras em apreço. Trata-se de valor insignificante que pode, nos termos da jurisprudência desta egrégia Corte de Contas, ser desconsiderado, em virtude do princípio da insignificância/bagatela (decorrência da proporcionalidade) , inclusive no que diz respeito à multa então aplicada: 
O princípio da bagatela pode ser aplicado para o afastamento de débito quando presentes os seguintes requisitos: (i) mínima ofensividade da conduta do agente; (ii) nenhuma periculosidade social da ação; (iii) reduzido grau de reprovabilidade do comportamento; (iv) inexpressividade da lesão jurídica provocada. 
 (TCU. Acórdão 2508/2018-TCU-Segunda Câmara, Relator: AROLDO CEDRAZ) 
Ante a juntada de documentos que comprovam a quase totalidade da aplicação dos valores recebidos, e estando prescrita a multa, pode-se dar provimento integral ao recurso a fim de tornar insubsistente a condenação, aplicando-se o princípio da insignificância combinado com o princípio da economia processual. 
 (TCU. Acórdão 11943/2016-TCU-Segunda Câmara, Relator: RAIMUNDO CARREIRO. Boletim de Jurisprudência nº 152 de 29/11/2016) 
		Outrossim, ainda que V.Exa. não entenda possível o afastamento do débito e da multa nos moldes acima apontado, é necessário que, no máximo, o quantum reparatório/sancionatório se restrinja ao percentual apontado como em desconformidade, 4,53%, percentual este o apurado pela própria FUNASA (ente concedente) , por se tratar de medida proporcional. 
		A jurisprudência desta colenda Corte de Contas já se manifestou acerca da aplicação do princípio da proporcionalidade quando da quantificação das sanções aos responsáveis por execução parcial:
		[...]
		Desta feita, requer que V.Exa. supra a segunda omissão, manifestando-se acerca da aplicação do princípio da proporcionalidade, para o fim de afastar o débito e a multa (princípios da insignificância e da economia processual) ou, subsidiariamente, restringir as sanções/reparações ao percentual de 4,53% dos recursos liberados.
3. DOS PEDIDOS 
		Ante o exposto, requer que V.Exa. dê provimento aos presentes Embargos de Declaração, para o fim de suprir o error in judicando / omissões nos termos requeridos nos tópicos respectivos. 
		Outrossim, como decorrência do saneamento das omissões, pugna pela concessão de efeitos infringentes, para o fim de modificar a decisão embargada,  (a) julgando as contas regulares, ainda que com ressalvas, em virtude de o novo Parecer Técnico da FUNASA atestar a execução de 95,47% dos recursos liberados, bem como ATESTAR A EXECUÇÃO E A FUNCIONALIDADE FÍSICA DE TODOS OS KITS SANITÁRIOS pactuados;  (b)  assim não entendendo, afastando o débito e a multa (princípio da insignificância) ou, subsidiariamente,  (c)  reduzindo o débito e a multa ao percentual apontado pela própria FUNASA como não executado (4,53% dos recursos liberados) .
	É o relatório.

8.1. Francisco Eimar Carlos dos Santos Junior (22466/OAB-CE) e outros, representando Edmundo Rodrigues Júnior.
8.2. Victor Leite Braga e Matos (24655/OAB-CE), representando Michelle Melo da Silva e Edmundo Rodrigues Júnior;
8.3. Breno Leite Pinto (16227/OAB-CE) e outros, representando Taquara Empreendimentos Imobiliários & Serviços Eireli.

Procurador Marinus Eduardo De Vries Marsico.

TOMADA DE CONTAS ESPECIAL. FUNASA. OMISSÃO NO DEVER DE PRESTAR CONTAS. CONTAS IRREGULARES. DÉBITO. MULTA. EMBARGOS DE DECLARAÇÃO CONHECIDOS E REJEITADOS. RECURSO DE RECONSIDERAÇÃO CONHECIDO E NÃO PROVIDO. EMBARGOS DE DECLARAÇÃO CONHECIDOS E REJEITADOS. RECURSO DE REVISÃO. ELEMENTOS INSUFICIENTES PARA ALTERAR O MÉRITO DA DELIBERAÇÃO RECORRIDA. CONHECIDO E NÃO PROVIDO. EMBARGOS DE DECLARAÇÃO. ALEGAÇÃO DE OMISSÃO. PRETENSÃO DE REDISCUSSÃO DO MÉRITO. INADEQUAÇÃO DA VIA RECURSAL. CONHECIMENTO. REJEIÇÃO. CIÊNCIA.

TOMADA DE CONTAS ESPECIAL (TCE)

Secretaria de Recursos (Serur).

Em exame embargos de declaração opostos pelo ex-prefeito Edmundo Rodrigues Júnior e pela empresa Taquara Empreendimentos (peças 291 e 305, respectivamente) contra o Acórdão 2031/2021-TCU-Plenário, que conheceu e negou provimento aos recursos de revisão contra a deliberação condenatória - Acórdão 9.547/2018, retificado, por inexatidão material, pelo Acórdão 12.074/2018, mantido pelos Acórdãos 2.285/2019, 11.387/2019 e 4.455/2020, todos da 2ª Câmara do TCU.
2.	De início, entendo que os presentes embargos devem ser conhecidos, por preencherem os requisitos de admissibilidade aplicáveis à espécie, notadamente os insculpidos nos arts. 32, inciso II, e 34 da Lei 8.443/1992 c/c o art. 287 do Regimento Interno do TCU.
II
3.	No que respeita ao caráter pedagógico que deve ser conferido às deliberações deste Tribunal de Contas, registro que os embargos de declaração são, em regra, recurso integrativo, objetivando extirpar da decisão embargada eventual obscuridade, contradição e omissão. Vicente Greco Filho assim define esses vícios da deliberação (in Direito Processual Civil Brasileiro 11ª edição, 2º Volume, Editora Saraiva, p. 259/260) :
" (...) obscuridade: defeito consistente na difícil compreensão do texto da sentença e pode decorrer de simples defeito redacional ou mesmo de má formulação de conceitos, havendo obscuridade quando a sentença está incompreensível no comando que impõe e na manifestação de conhecimento e vontade do juiz.
contradição: afirmação conflitante, quer na fundamentação, quer entre a fundamentação e a conclusão, sendo que, nesses casos, a correção da sentença, em princípio, não levaria a uma verdadeira modificação da sentença, mas apenas a um esclarecimento de seu conteúdo.
omissão: caso em que a sentença é complementar, passando a resolver questão não solucionada, ganhando substância, portanto, sendo que as questões que devem ser resolvidas pelo juiz são todas as relevantes postas pelas partes para a solução do litígio, bem como as questões de ordem pública que o juiz deve resolver de ofício, como, por exemplo, a coisa julgada."
4.	O entendimento doutrinário e jurisprudencial sobre a matéria é o de que tais espécies de falhas são aquelas decorrentes do próprio julgado e que prejudicam a sua perfeita compreensão, e não aquelas que bem entenda o embargante, muito menos como meio transverso visando impugnar os fundamentos da decisão atacada. (cf. STJ, Edcl Resp 351490, DJ 23/9/2002) .
5.	Essa compreensão é também do egrégio Supremo Tribunal Federal (STF) , consoante se extrai do seguinte julgado daquela Corte Maior:
"EMENTA: EMBARGOS DE DECLARAÇÃO NO RECURSO ORDINÁRIO EM HABEAS CORPUS. PENAL E PROCESSUAL PENAL. INEXISTÊNCIA DE OBSCURIDADE, CONTRADIÇÃO OU OMISSÃO. AUSÊNCIA DE VÍCIO APTO A ENSEJAR QUALQUER DAS HIPÓTESES DE CABIMENTO DOS EMBARGOS DE DECLARAÇÃO. PRETENSÃO DE REDISCUTIR MATÉRIA JÁ DECIDIDA. EFEITOS INFRINGENTES. IMPOSSIBILIDADE. EMBARGOS DECLARATÓRIOS DESPROVIDOS. 
1. Os embargos de declaração são cabíveis quando houver, na sentença ou no acórdão, obscuridade, contradição ou omissão. Inexistentes quaisquer desses vícios, não se pode falar em cabimento do recurso de embargos de declaração. 
2. A pretensão de rediscutir a matéria de fundo constante da impetração é inviável na via estreita dos embargos declaratórios, máxime quando inexiste nulidade processual a ser sanada. 
3. In casu, verifica-se que a pretensão do embargante é o rejulgamento da impetração, inviável na via estreita dos embargos declaratórios. 
4. Embargos declaratórios desprovidos."
 (Emb. Decl. no Recurso Ordinário em Habeas Corpus 121.103 Distrito Federal. Rel.: Min. LUIZ FUX. Julg. 31/5/2016) 
6.	Registro, também, que na esteira da jurisprudência desta Corte de Contas, resta assente que não há omissão apta ao acolhimento de embargos de declaração quando a matéria é enfrentada na instrução da unidade técnica que consta do relatório e integra as razões de decidir da deliberação embargada, bem assim, na hipótese de haver aspectos divergentes entre o encaminhamento por ela proposto e o que foi compreendido pelo julgador, quando tais questões são objeto de considerações específicas. Nessa linha, por exemplo, os Acórdãos 463/2007, 1.861/2009, 3.111/2014, 302/2015, 2.309/2015, e 294/2016, do Plenário; 1.576/2007, 663/2008, 5.589/2009, 3.339/2013, e 131/2015, estes da 1ª Câmara; e 268/2007, 133/2008 e 8.345/2016, da 2ª Câmara.
III
7.	Adotadas essas premissas, passo ao exame do mérito dos presentes embargos, anotando, desde já, que inexiste o vício de omissão suscitado pelos recorrentes no Acórdão 2031/2021-TCU-Plenário.
8.	De fato, buscam os embargantes, mais uma vez, a reanálise de argumentos alegando omissões relativas à prescrição e ao cumprimento do objeto pactuado, os quais já foram enfrentados tanto em sede de tomada de contas especial como de embargos e recursos de reconsideração e de revisão, o que é inviável na via estreita dos embargos declaratórios. Consoante demonstrei no início deste Voto, o objetivo dos embargos é integrar o acórdão por meio do saneamento de eventuais obscuridades, omissões ou contradições internas a decisão embargada. Tal expediente recursal não se presta a impugnar os fundamentos da decisão atacada, examinar novos argumentos, examinar questões que não foram objeto de análise na decisão embargada, reexaminar argumentos já refutados ou promover a uniformização com outros julgados do TCU.
9.	Conforme leitura das razões recursais, as omissões suscitadas pelos embargantes carregam extensa argumentação de mérito direcionada nitidamente à reforma do julgado. Em outras palavras, os reclamantes utilizam argumentos com a finalidade de provocar novo debate meritório sobre os fundamentos da rejeição de seus recursos de revisão contra a decisão da TCE originária, de natureza condenatória, na tentativa de demonstrar que o acórdão embargado teria incorrido em omissão quanto ao enfrentamento da prescrição e de ponto crucial do Parecer Técnico da Funasa (cumprimento do objeto pactuado) .
10.	Revisitando o voto que fundamentou a deliberação embargada, é possível perceber que não há omissão quanto às questões alegadas pelo embargante, as quais foram devidamente enfrentadas e fundamentadas. Para melhor compreensão, transcrevo a seguir excerto do voto e do relatório que embasaram o Acórdão 2031/2021-TCU-Plenário, ora embargado, em relação aos pontos ora questionados:
10.1.	Voto que conduziu o acórdão ora embargado (peça 288) :
9.		Examinam-se, nesta oportunidade, recursos de revisão interpostos pelo ex-prefeito Sr. Edmundo Rodrigues Júnior e pela empresa Taquara Empreendimentos contra o acórdão condenatório, nos quais alegam, em apertada síntese, que: a) há possibilidade de atribuir efeitos suspensivos ao recurso de revisão; b) houve prescrição do julgamento das contas e do débito; c) há necessidade de determinação de nova diligência e d) os documentos ora apresentados atestam a escorreita aplicação dos recursos (peça 212) .
10.		Na instrução de mérito a Serur propôs a negativa de provimento aos recursos (peça 262) . 
 (...) 
12. 		No mérito, manifesto concordância com a proposta apresentada pela unidade técnica, a qual contou com a anuência do douto Parquet e cujos fundamentos incorporo a estas razões de decidir, no sentido de negar provimento aos recursos, mantendo-se inalterado o acórdão recorrido.
 (...) 
14.		No caso vertente, sobre o questionamento de que há necessidade de determinação de nova diligência, para que somente após sua efetiva realização se possa proceder a novo julgamento de mérito das contas, acompanho a unidade técnica no sentido de que aos recorrentes, quando das citações, e no decorrer do processo, foi dada oportunidade de comprovar a correta aplicação dos recursos e, com base na jurisprudência desta Corte, bem como disposições contidas no artigo 70, parágrafo único, da Constituição Federal, e no art. 93 do Decreto-lei 200/1967, constitui ônus do gestor a produção das evidências necessárias para comprovar o adequado uso dos recursos públicos, e esta oportunidade foi-lhes dada amplamente nos autos.
15.		Quanto à alegação de que os documentos ora apresentados atestam a escorreita aplicação dos recursos, apesar das alegações de possível documentação apresentada comprovando a execução da obra no percentual de, no mínimo, 40%, e não dos 26,5% constantes do relatório da DIESP/FUNASA, consta dos autos elementos e análises suficientes que suportam o entendimento de que os serviços realizados não atendiam às especificações técnicas aplicáveis às construções sanitárias, não havendo como garantir a funcionalidade dessas melhorias sanitárias. Ou seja, não resta comprovada a correta aplicação dos recursos (peça 262, item 7) .
 (...) 
16.		Por fim, quanto à pretensão de ressarcimento do dano ao erário, teço os seguintes comentários.
17.		Primeiro, resta isento de dúvidas que a jurisprudência consolidada deste Tribunal de Contas da União formou-se no sentido da imprescritibilidade das ações de ressarcimento ao erário. Nesse sentido, reproduzo o Enunciado de Súmula 282, desta Corte: "As ações de ressarcimento movidas pelo Estado contra os agentes causadores de danos ao erário são imprescritíveis".
 (...) 
24. 	Em conclusão, conduziu o colegiado a que aplicasse, ao caso in concreto, a jurisprudência do TCU até então vigente, fundamentada no art. 37, § 5º, da Constituição Federal, e consubstanciada na citada Súmula 282, no que tange ao ressarcimento do prejuízo.
25.		Anoto que o entendimento acima também foi seguido em outros julgados desta Corte, sendo exemplos os Acórdão 1492/2020-TCU-Plenário, Rel. Min. Aroldo Cedraz; 5.236/2020, 6.084/2020, 6.465/2020, 6.466/2020, e 7.982/2020, Rel. Min. Benjamin Zymler, todos da 1ª Câmara; e 5.681/2020, 6.350/2020, e 8.316/2020, da minha relatoria; 6.707/2020 e 6.726/2020, Rel. Min. Subst. Marcos Bemquerer Costa; e 5.690/2020 e 8.021/2020, Rel. Min. Aroldo Cedraz, esses da 2ª Câmara) . 
 (...) 
28.		No presente caso concreto, analisando-se a prescrição da pretensão punitiva segundo os critérios do Acórdão 1441/2016-TCU-Plenário, iniciado o transcurso do prazo prescricional decenal em 9/7/2013, observa-se que foi determinada a citação, por delegação de competência, em 27/2/2015, conforme pronunciamento da unidade (peça 5) , momento processual em que houve a interrupção do prazo prescricional, conforme regra estipulada no art. 202, inciso I, do Código Civil. Ainda, o Acórdão recorrido foi proferido em 2/10/2018, sendo assim não foi ultrapassado o prazo prescricional decenal nos moldes do Código Civil.
29.		Por essas razões, considerando que os elementos apresentados no recurso de revisão são incapazes de comprovar a boa e regular aplicação dos recursos repassados, e insuficientes para alterar o julgado recorrido, sou pela negativa de provimento dos apelos.
10.2.	Relatório que conduziu o acórdão ora embargado (peça 289) :
3.		Delimitação
3.1.	Constitui objeto do presente recurso definir se:
a) há possibilidade de atribuir efeitos suspensivos ao recurso de revisão;
b) houve prescrição do julgamento das contas e do débito;
c) há necessidade de determinação de nova diligência;
d) os documentos ora apresentados atestam a escorreita aplicação dos recursos. 
 (...) 
5.		Da prescrição
5.1.	Embora não tenha sido alegada a ocorrência de prescrição da pretensão punitiva e/ou de ressarcimento, como tal matéria é de ordem pública, faz-se necessária a presente análise. 
 (...) 
5.4.	No caso ora em análise, os interregnos prescricionais se iniciam nas datas em que foram verificadas as irregularidades sancionadas por meio desta TCE, quais sejam, a data em que findou o prazo para a prestação de contas, qual seja, 60 dias após o fim da vigência do ajuste, que vigeu no período de 31/12/2008 a 9/5/2013. Logo, o marco inicial é 9/7/2013 (peça 4) .
Análise da prescrição segundo os critérios do Acórdão 1441/2016-TCU-Plenário
5.5.	Análise da prescrição segundo os critérios do Acórdão 1441/2016-TCU-Plenário, nos autos de incidente de uniformização de jurisprudência (TC Processo 030.926/2015-7) , restou assente, em suma, que: (i) a pretensão punitiva do TCU subordina-se ao prazo geral de prescrição indicado no art. 205 do Código Civil (10 anos) e é contada a partir da data de ocorrência da irregularidade sancionada; (ii) o ato que ordenar a citação, a audiência ou oitiva da parte interrompe a prescrição; (iii) haverá suspensão da prescrição toda vez que o responsável apresentar elementos adicionais de defesa; (iv) a prescrição será aferida independentemente de alegação da parte; e (v) o entendimento do mencionado acórdão será aplicado de imediato aos processos novos e aos pendentes de decisão.
5.6.	Iniciado o transcurso do prazo prescricional decenal em 9/7/2013, observa-se que foi determinada a citação, por delegação de competência, em 27/2/2015, conforme pronunciamento da unidade à peça 5, momento processual em que houve a interrupção do prazo prescricional, conforme regra estipulada no art. 202, inciso I, do Código Civil.
5.7.	Por sua vez, o Acórdão recorrido foi proferido em 2/10/2018, sendo assim não foi ultrapassado o prazo prescricional decenal nos moldes do Código Civil.
Análise da prescrição pelo regime da Lei 9.873/1999
5.8.	Análise da prescrição pelo regime da Lei 9.873/1999, iniciado o transcurso do prazo prescricional quinquenal em 9/7/2013, observa-se que foram realizadas apurações por esta Corte de Contas que resultaram na promulgação dos Acórdão 5679/2015-TCU-Segunda Câmara e 2.362/2017-TCU-Plenário, atos inequívocos adotados para apuração dos fatos, momentos processuais em que houve interrupções do prazo prescricional, conforme regra estipulada no art. 2º, inciso II, da Lei 9.873/1999. Ademais, os recorrentes tomaram ciência dos ofícios de citação em 5/12/2017, 9/2/2018, 10/4/2018, conforme documentos às peças 77, 93, 96, 106, momento processual em que houve a interrupção do prazo prescricional, conforme regra estipulada no art. 2º, inciso I, da Lei 9.873/1999.
5.9.	Por sua vez, o Acórdão recorrido foi proferido em 2/10/2018, sendo assim não foram ultrapassados os prazos prescricionais quinquenais nos moldes da Lei 9.873/1999.
5.10.	Na situação em exame não ocorreu a prescrição, por nenhum dos dois regimes.
 (...) 
7.		Da escorreita aplicação dos recursos.
7.1.	A empresa contratada alega que a documentação apresentada comprovaria a execução da obra no percentual de, no mínimo, 40% e não dos 26,5% constantes do relatório da DIESP/FUNASA.
7.2.	Pondera que a conclusão equivocada da auditoria foi resultado da desconsideração da existência de 52 módulos construídos de forma regular e devidamente comprovada. Aduz que "o número total de módulos construídos regularmente não foi de 108 (cento e oito) , mas sim de 160 (cento e sessenta) , quantidade proporcional ao valor repassado ao município e aos pagamentos feitos à empresa defendente, sendo, portanto, descabida a imputação de qualquer execução irregular da obra ou em quantidade inferior àquela efetivamente" (peça 212, p. 5-14) 
7.3.	O ex-prefeito colaciona parecer técnico da Funasa e afirma que este comprovaria a "efetiva e regular construção tanto dos 14 (quatorze) módulos com execução apontada equivocadamente por não iniciada, quanto dos 38 (trinta e oito) módulos apontados equivocadamente como tendo tido execução em desconformidade [todas e cada uma das pendências indicadas têm sua execução atestada]" (peça 220) .
7.4.	Reafirma que o Cartório do Município de Forquilha/CE lavrou documento público atestando a construção de 14 módulos sanitários, apontados no parecer como não construídos, nas localidades de Campo Novo e Maita.
7.5.	Obtempera que "todos os kits pagos pelo município à empresa contratada foram de fato executados e todos foram entregues em plenas condições de funcionalidade, ainda que em alguns possa ter sido encontrada alguma atecnia ínfima, milimétrica, incapaz de comprometer sua utilidade plena", que "decorreram muitas das vezes das peculiaridades do terreno no qual foram construídos" (peça 219, 2-8) .
Análise:
7.6.	De plano, esclareça-se, preliminarmente, que os recorrentes tiveram suas contas julgadas irregulares, por esta Corte, em primeira instância administrativa, pela demonstração em fiscalizações realizadas pelo Órgão Concedente de que os serviços realizados não atendiam as especificações técnicas aplicáveis as construções sanitárias.
7.7.	De fato, caberia ao ex-prefeito cumprir o compromisso acordado, bem como suas obrigações constitucionais e legais, sob pena de ter as contas julgadas irregulares, com a consequente imputação do débito não regularmente aprovado. Por sua vez, a multa decorreu do próprio julgamento pela irregularidade e pela condenação desta em débito, conforme previsão legal.
7.8.	Explicitados os motivos que conduziram a imputação do débito e da multa aos recorrentes, cabe discutir se a prestação de contas extemporânea elide ou não o débito imputado e a aplicação da multa outrora afligida aos recorrentes. Portanto, proceder-se-á à análise da documentação apresentada pelos recorrentes.
7.9.	Note-se que por ocasião da prolação do Acórdão a quo, o Exmo. Ministro-Substituto Marcos Bemquerer Costa asseverou que a irregularidade decorreu da não comprovação de que 52 módulos construídos não seguiram as especificações da NBR 7229/1993 - Projeto, Construção e Operação de Sistemas de Tanques Sépticos da Associação Brasileira de Normas Técnicas - ABNT, não havendo como garantir a funcionalidade dessas obras, o que, por sua vez, conduziu a imputação de débito, nos seguintes termos (peça 126, p. 2-3) :
15. 	Após esta Corte de Contas, por meio do Acórdão 2362/2017-TCU-Plenário, ter concedido nova oportunidade para o exercício do contraditório e da ampla defesa, a argumentação apresentada pelos três responsáveis (Sr. Edmundo Rodrigues Júnior - ex-Prefeito, e Sra. Michelle Melo da Silva - ex-Secretária Municipal de Obras, Taquara Empreendimentos Imobiliários Ltda. - empresa contratada para implementação do empreendimento) está respaldada nos seguintes elementos de defesa: 
15.1. 	notas fiscais e planilha executiva de serviços que trariam a necessária correlação entre os pagamentos efetuados à empresa contratada e a execução dos serviços previstos no Termo de Compromisso PAC 413/2008; 
15.2. 	fotografias dos 52 módulos sanitários cuja execução tinha sido questionada pela Funasa (inexecução integral de 14 módulos e má execução de outros 38) ; 
15.3. 	Ata Notarial, assinada por oficiala tabeliã do Cartório do 1º Ofício do Município de Froquilha/CE que atesta a existência dos 14 módulos sanitários que tinham sido considerados não implementados pela vistoria técnica da Funasa. 
16. 	Inicialmente, considero importante ressaltar que a apresentação de fotos, por si só, não é suficiente para comprovar que as construções foram concluídas e alcançaram a funcionalidade esperada, especialmente por ter a Funasa, em parecer técnico conclusivo (peça 1, pp. 338/339) , datado de 17/07/2013, relativo à visita in loco realizada, apurado que apenas 26,9% do objeto do convênio foi executado, consoante as seguintes constatações: 
	a) 108 (cento e oito) módulos sanitários foram construídos de acordo com o projeto técnico aprovado pela Funasa, sendo 69 (sessenta e nove) módulos sanitários tipo 8 e 39 (trinta e nove) módulos sanitários tipo 9; 
	b) 38 (trinta e oito) módulos sanitários foram implementados em desconformidade com as especificações de projeto, contemplando deficiências construtivas tais como instalações hidráulicas com vazamentos, e tanques sépticos, sumidouros e caixas de inspeção com capacidade inferior às previstas inicialmente, dentre outras deficiências; 
	c) 14 (quatorze) módulos sanitários não foram sequer iniciados. 
17. 	Acrescente-se, ainda, que grande parte das fotografias apresentadas não possui nitidez suficiente, não havendo como identificar a localização e verificar as características das obras a que essas fotos fazem referência. 
18. 	No tocante aos 108 módulos executados em consonância com as especificações técnicas previstas, considero que os responsáveis demonstraram que as obras foram concluídas, com funcionalidade, utilizando-se adequadamente os recursos do ajuste em tela. 
19. 	Contudo, não se pode afirmar o mesmo quanto aos demais 52 módulos sanitários cuja adequada execução foi questionada pela Funasa. 
20. 	No caso concreto que ora se analisa, foi previsto um sistema individual de tratamento de esgoto para os módulos sanitários constituído por um tanque séptico e por um dispositivo de infiltração no solo, o sumidouro. 
21. 	Nesse sentido, há uma regulamentação contida na NBR 7229/1993 - Projeto, Construção e Operação de Sistemas de Tanques Sépticos da Associação Brasileira de Normas Técnicas - ABNT que deve ser observada para que o sistema de tratamento de esgoto funcione a contento.
22. 	A título de ilustração, a tabela a seguir indica as especificações previstas na aludida norma técnica no tocante à profundidade do tanque séptico: 
Profundidade útil mínima e máxima do tanque séptico por faixa de volume útil
	Volume Útil (m³) 
	Profundidade Útil Mínima (m) 
	Profundidade Útil Máxima (m) 

	Até 6,0
	1,20
	2,20

	De 6,0 a 10,0
	1,50
	2,50

	Mais de 10,0
	1,80
	2,80

23. 	Observa-se, portanto, que há especificações técnicas que devem ser seguidas à risca para se garantir o adequado funcionamento de um sistema individual de tratamento de esgoto. 
24. 	Retornando aos 52 módulos sanitários cuja adequada execução está em questionamento, o que se verifica é que os especialistas da Funasa, após vistoria técnica, atestaram que para 38 módulos implementados essas especificações de norma não foram seguidas, não havendo como garantir a funcionalidade dessas obras. 
25. 	Quanto aos 14 módulos que, segundo a Funasa, não tinham sido sequer inicializados, tanto as fotos quanto a ata notarial acostados aos autos não contemplam detalhamento técnico suficiente para se garantir que a funcionalidade foi alcançada. 
26. Nesse sentido, importante ressaltar que a própria oficiala tabeliã, Sra. Amélia Guimarães de Carvalho, explicitou a falta de funcionalidade das obras visitadas, apesar de não adentrar nas características técnicas dos serviços implementados em contraposição às previsões de projeto e às especificações indicadas em norma. (ênfases acrescidas) 
7.10.	Insta ressalvar, uma vez mais, que a Ata Notarial não se presta a afastar o fato de que os 14 módulos construídos não seguiram as especificações da NBR 7229/1993 - Projeto, Construção e Operação de Sistemas de Tanques Sépticos da Associação Brasileira de Normas Técnicas - ABNT, uma vez que a própria tabeliã explicitou a falta de funcionalidade das obras visitadas (peça 120, p. 21-22) .
7.11.	Em relação ao novo parecer técnico (peça 220) , observa-se que ele reafirma as irregularidades encontradas desde as primeiras inspeções realizadas nas obras, constantes da visita técnica realizada em 4/6/2013 (peça 1, p. 311-313) e do Parecer Conclusivo (peça 1, p. 337-339) , quais sejam:
1) 108 (cento e oito) módulos sanitários foram construídos de acordo com o projeto técnico aprovado pela FUNASA, sendo 69 (sessenta e nove) módulos sanitários tipo 8 e 39 (trinta e nove) módulos sanitários tipo 9; 
2) 38 (trinta e oito) módulos sanitários, sendo 19 (dezenove) módulos sanitários tipo 8 e 19 (dezenove) módulos sanitários tipo 9, foram construídos em desacordo com o projeto técnico aprovado pela FUNASA, conforme descrições a seguir: 
- Os pisos estão rachados uma vez que não foram executados com argamassa no traço estipulado no projeto técnico aprovado; 
- Todos os rebocos estão desmoronando, em virtude de as paredes não haverem sido chapiscadas e os referidos rebocos não terem sido feitos com argamassa, conforme o projeto técnico aprovado; 
- As instalações hidráulicas estão com vazamentos; 
- As pinturas das paredes foram executadas em desacordo com o projeto aprovado; 
- Os tanques sépticos com construídos com capacidade inferior ao projeto técnico aprovado; 
- Os sumidouros foram construídos com alvenarias em 1/2 vez ao invés de 1 vez e estão com a capacidade inferior ao especificado no projeto aprovado; 
- As caixas de inspeção foram construídas com alvenarias em 1/2 vez ao invés de 1 vez e as dimensões estão inferiores às medidas do aprovado; 
- Os sumidouros foram construídos com alvenarias em 1/2 vez ao invés de 1 vez e estão com a capacidade inferior ao especificado no projeto aprovado; 
- As caixas de inspeção foram construídas com alvenarias em 1/2 vez ao invés de 1 vez e as dimensões estão inferiores às medidas do projeto aprovado; 
3) 14 (quatorze) módulos sanitários não foram construídos.
7.12.	Insta ressalvar que o parecer técnico de 14/8/2020 afirma em percentuais o que já fora constatado desde 2013, nos seguintes termos (peça 220, p. 4-5) :
Das melhorias tipo 8
Esse item 4.2 pavimentação: 31 foi executado em desacordo com apenas 1 centímetro.
O item 6 - 6.1 "revestimento de paredes" (Chapisco) 31 não está de acordo com o projeto.
Item 6.2 (reboco de parede (...) apenas 1 cm que representa 50% do previsto no projeto.
O item 14 "Tanque séptico" (...) representa 19% do volume a menos que o previsto.
O item 15 "sumidouro" (...) representa 41,33% do volume a menos que o previsto.
O item 16 "caixa de inspeção": (...) representa 55,55% do volume a menos que o previsto.
Das melhorias tipo 9
Esse item 4.2 pavimentação: 21 foi executado em desacordo com apenas 1 centímetro.
O item 6 - 6.1 "revestimento de paredes" (Chapisco) 21 não está de acordo com o projeto.
Item 6.2 (reboco de parede) (...) apenas 1 cm que representa 50% do previsto no projeto.
O item 9 "instalação hidráulica" (...) representa 19% do volume a menos que o previsto.
O item 15 "sumidouro" (...) representa 41,33% do volume a menos que o previsto.
O item 16 "caixa de inspeção": (...) representa 55,55% do volume a menos que o previsto.
7.13.	Por conseguinte, os recorrentes não conseguiram, por meio dos argumentos apresentados, descaracterizar a irregularidade. Pelo contrário, o novo parecer técnico terminou por reafirmar sua ocorrência, confirmando, por meio dos documentos apresentados, que os 52 módulos construídos (31 do Tipo 8 e 21 do Tipo 9) não seguiram as especificações da NBR 7229/1993 - Projeto, Construção e Operação de Sistemas de Tanques Sépticos da Associação Brasileira de Normas Técnicas - ABNT, não havendo como garantir a funcionalidade dessas melhorias sanitárias. 
7.14.	Em relação aos outros 14 módulos sanitários, a própria Ata Notarial não afastou o fato de que estas melhorias não se prestavam a funcionalidade para a qual foram construídas, constatação que se repete desde a primeira instância administrativa.
7.15.	A ausência de comprovação da escorreita aplicação dos recursos, à vista da jurisprudência e dos documentos que compõem os autos, é incapaz de alterar o juízo de valor outrora firmado, remanescendo o débito apurado e a multa infligida à recorrente.
CONCLUSÃO
8.		Das análises anteriores, conclui-se que:
 (...) 
		b) na situação em exame não ocorreu a prescrição, por nenhum dos dois regimes, seja pelo Código Civil (adotado pelo Acórdão 1441/2016-TCU-Plenário, rel. Ministro Walton Alencar Rodrigues) ou pela Lei 9.873/1999;
 (...) 
		d) o novo parecer técnico terminou por reafirmar a ocorrência apontada, em primeira instância administrativa, confirmando, por meio dos documentos apresentados, que os 52 módulos construídos (31 do Tipo 8 e 21 do Tipo 9) não seguiram as especificações da NBR 7229/1993 - Projeto, Construção e Operação de Sistemas de Tanques Sépticos da Associação Brasileira de Normas Técnicas - ABNT, não havendo como garantir a funcionalidade dessas melhorias sanitárias. Em relação aos outros 14, a própria Ata Notarial não afastou o fato de que estas melhorias não se prestavam a funcionalidade para a qual foram construídas.
11.	Dessa forma, não procedem as alegações apresentadas de que a deliberação embargada foi omissa por não ter se manifestado, expressamente, sobre a prescrição quinquenal desde a data do suposto ilícito, que, segundo os embargantes, seria 24/09/2010, bem como por ter sido omissa / error in judicando por não ter se manifestado, expressamente, acerca do conteúdo integral do novo Parecer Técnico lavrado pela Funasa.
12.	De fato, da análise dos trechos transcritos do Voto e do Relatório que fundamentaram o Acórdão 2031/2021-TCU-Plenário, ora embargado, fica patente que:
12.1.	Tanto a análise da prescrição ressarcitória como a da pretensão punitiva foram devidamente realizadas na decisão recorrida.
12.2.	No tocante ao débito, aplicou-se a jurisprudência consolidada deste Tribunal de Contas da União no sentido da imprescritibilidade das ações de ressarcimento ao erário, consoante Enunciado de Súmula TCU 282 - "As ações de ressarcimento movidas pelo Estado contra os agentes causadores de danos ao erário são imprescritíveis" -, e diversas decisões citadas no item 25 do mencionado Voto.
12.3.	Quanto à prescrição da pretensão punitiva, a avaliação levou em conta a regra prescricional do Código Civil, consolidada pelo Acórdão 1441/2016-TCU-Plenário, que é a regra atualmente considerada nesta Corte de Contas, ou seja, ao se aplicar os critérios da referida decisão (prazo prescricional decenal; início desse prazo em 9/7/2013 (60 dias após o fim da vigência do ajuste) ; e interrupção do prazo em 27/2/2015, data do ato que ordenou a citação) , verificou-se que tal prescrição não ocorreu.
12.4.	Em relação ao novo Parecer Técnico da Funasa, constante à peça 220, p. 3/18, a deliberação embargada deixa claro que tal parecer reafirmou as irregularidades que subsidiaram a decisão condenatória (decorrentes da não comprovação de que 52 módulos construídos não seguiram as especificações da NBR 7229/1993 - Projeto, Construção e Operação de Sistemas de Tanques Sépticos da Associação Brasileira de Normas Técnicas - ABNT) , pois 38 módulos sanitários foram construídos em desacordo com o projeto técnico aprovado pela Funasa, nos termos das impropriedades constatadas e listadas no referido parecer, reproduzidas no subitem 7.2 do Relatório que conduziu o acórdão recorrido, e 14 módulos sanitários não foram construídos.
12.5.	Tanto o Voto como o Relatório que fundamentaram a deliberação atacada deixam claro que os serviços realizados em 52 módulos construídos, cujas irregularidades constatadas foram registradas no novo Parecer Técnico da Funasa, não atendiam às especificações técnicas aplicáveis às construções sanitárias, não havendo como garantir a funcionalidade dessas melhorias sanitárias.
13.	De fato, o julgamento irregular das contas dos recorrentes e a consequente condenação em débito e multa se deu pela demonstração de que os serviços realizados não atendiam as especificações técnicas aplicáveis as construções sanitárias. O atendimento a tais especificações deve ser seguido à risca para se garantir o adequado funcionamento de um sistema individual de tratamento de esgoto.
14.	Dessa forma, constato que o assunto em exame foi devidamente avaliado na decisão objeto destes embargos, inexistindo quaisquer omissões a serem saneadas. Os responsáveis tentam, nesta etapa processual, tão somente rediscutir o mérito da decisão proferida, em razão de mero inconformismo com seus termos, o que não é cabível em via de embargos de declaração, consoante expus no início deste voto.
	Ante o exposto, VOTO por que este Colegiado adote a minuta de acórdão que ora submeto à aprovação.
TCU, Sala das Sessões Ministro Luciano Brandão Alves de Souza, em 30 de março de 2022.
Ministro JOÃO AUGUSTO RIBEIRO NARDES 
Relator